臺灣高等法院刑事判決　　　　　　　　 96年度上訴字第715號
上　訴　人　台灣桃園地方法院檢察署檢察官
被　　　告　甲○○
　　　　　　　　　　　36號(
　　　　　　　　　　現於台灣台北看守所
指定辯護人　本院公設辯護人　李廣澤
上列上訴人因被告家暴殺人案件，不服臺灣桃園地方法院95年度
重訴字第74號，中華民國95年12月13日第一審判決（起訴案號：
臺灣桃園地方法院檢察署95年度偵字第11412號），提起上訴，
本院判決如下：
    主  文
上訴駁回。
    事  實
一、緣甲○○與周琴於民國（下同）九十四年七月二十日，在大
    陸地區四川省公證處辦理結婚登記，二人係夫妻關係，均屬
    於家庭暴力防治法第3條第1款所稱之家庭成員。周琴結婚後
    ，於九十五年五月一日始入境來台，並於來台後未久即離家
    出走，嗣經警尋獲，甲○○因而對周琴心生怨懟。九十五年
    五月二十五日深夜二十二時許，甲○○於值夜班期間，乘隙
    買宵夜返回桃園縣龜山鄉○○街三巷五號三樓之三所承租之
    套房處供周琴食用；約於當晚二十三時許，周琴食畢後，甲
    ○○發現周琴已備妥行李，懷疑周琴預備離家出走，遂與周
    琴發生口角爭執；於翌（26）日凌晨一時十分許，在二人爭
    吵中，周琴拿起房間內茶几上屬於房東所有之含柄全長二十
    六公分、刀刃長十四公分、刀寬二公分之大水果刀（下稱大
    水果刀）一把，稱其欲割腕自殺，並續與甲○○口角爭執；
    甲○○益加氣憤，乃基於殺人之犯意，拿起房間內流理台上
    屬於房東所有之含柄全長三十二公分、刀刃長二十三點五公
    分、刀寬一點七公分之鋸齒狀水果刀（下稱鋸齒狀水果刀）
    一把，以右手持刀朝周琴之左頰部劃一刀，造成周琴受有如
    附表編號三所示之左頰部切割傷後，再接續朝其頭頂部、頂
    額部、右臂、左臂、右胸部等部位劃下數刀，造成周琴受有
    頭頂部、頂額部、右手上臂、右手前臂內側、左手臂外側、
    右胸右腋乳房外側、右臂內側如附表編號一、二、七、八、
    十、十一所示之表皮切割傷後，繼而搶下周琴手上之大水果
    刀，並將鋸齒狀水果刀丟置床上，再手持大水果刀接續猛力
    刺向周琴之腹部、左頸、右胸等部位，分別造成周琴受有如
    附表編號四、五、六、九、十二所示之穿刺傷口，甲○○以
    鋸齒狀水果刀、大水果刀劃、刺周琴，如附表所示，其中如
    附表編號四、五、六、九、十二所示之左頸一刀、右胸二刀
    、腹部二刀為致命傷，周琴因全身銳器創傷於頭、頸、胸、
    腹及肢體，造成肝、肺刺創，因血胸及腹血致呼吸性休克及
    出血性休克而當場死亡。
二、案發後，甲○○旋於同日凌晨一時二十五分許，返回台北縣
    樹林市○○街二十二號工廠，向同事李文興告以此事，經李
    文興及老闆吳清修之勸說，在該管公務員未發覺其犯罪前，
    旋即攜帶前述大水果刀，於同日凌晨一時三十五分許，由李
    文興偕同至桃園縣政府警察局龜山分局迴龍派出所（下稱迴
    龍派出所），向備勤警員呂清江自首犯罪，接受裁判，並提
    出上開大水果刀一把及身著血衣一件扣案；警員呂清江隨即
    通知消防局趕至前址，周琴業無生命跡象，雖緊急送至林口
    長庚醫院就醫，惟經診斷為到院前死亡；另為警在上址扣得
    鋸齒狀水果刀一把。
三、案經甲○○自首（起訴書漏載此部分），經由桃園縣政府警
    察局龜山分局報請臺灣桃園地方法院檢察署檢察官偵查起訴
    。
    理  由
壹、程序部分：
一、按被告以外之人於審判外之陳述，雖不符刑事訴訟法第一百
    五十九條之一至第一百五十九條之四之規定，而經當事人於
    審判程序同意作為證據，法院審酌該言詞陳述或書面陳述作
    成時之情況，認為適當者，亦得為證據；當事人、代理人或
    辯護人於法院調查證據時，知有同法第一百五十九條第一項
    不得為證據之情形，而未於言詞辯論終結前聲明異議者，視
    為有前項之同意，刑事訴訟法第一百五十九條之五定有明文
    。
二、查，本件證人李文興於警詢中之陳述，被告及其選任辯護人
    於本院準備程序中，均表示對證據能力不爭執（見一審卷第
    29頁），暨桃園縣政府警察局龜山分局現場勘查報告，雖係
    審判外之供述證據，然本院審酌上開陳述或供述證據作成時
    之情況，認為適當，復於審判期日提示予被告表示意見，被
    告迄於言詞辯論終結前，皆未主張上開證據有刑事訴訟法第
    一百五十九條第一項不得為證據之情形，是參照上開說明要
    旨，前揭證據資料均有證據能力。另臺灣桃園地方法院檢察
    署法醫師驗斷書及法務部法醫研究所九十五年七月二十四日
    法醫理字第0950002733號函附之95醫鑑字第1096號鑑定書，
    均屬刑事訴訟法第二百零六條規定之鑑定報告，依刑事訴訟
    法第一百五十九條第一項之除外規定（該條立法理由參照）
    ，均得作為證據，合先敘明。
貳、實體部分：
一、上開犯罪事實，業據被告甲○○於警詢、偵查、原審及本院
    審理時坦承不諱（見95年度相字第894號卷《下稱相驗卷》
    第9至15頁、95年度偵字第11412號偵查卷《下稱偵查卷》第
    7至9、10至12、31、39、41至43頁，一審卷第8、9、28、29
    、58至61頁，及本審卷），並有臺灣桃園地方法院檢察署勘
    驗筆錄、解剖筆錄、相驗屍體證明書、驗斷書各一份、現場
    及兇刀、相驗、解剖照片38幀、法務部法醫研究所九十五年
    七月二十四日法醫理字第0950002733號函附之95醫鑑字第10
    96號鑑定書一份（內載被害人周琴死亡原因為全身銳器創傷
    於頭、頸、胸、腹及肢體，造成肝、肺刺創，因血胸及腹血
    致呼吸性休克及出血性休克而死亡，死亡方式為他殺）、桃
    園縣政府警察局龜山分局現場勘查報告、中華人民共和國四
    川省公證處結婚公證書、周琴之許可證、自願受搜索同意書
    、迴龍派出所搜索扣押筆錄等件在卷足憑（見相驗卷第3至6
    、19至28、30至31、35至39、43至58、61至69頁，偵查卷第
    18至25、45、49頁），此外，復有大水果刀、鋸齒狀水果刀
    各一把、血衣一件扣案可證。而上開鑑定書所載被害人周琴
    所受之傷痕與扣案之大水果刀、鋸齒狀水果刀確屬相符乙情
    ，亦有法務部法醫研究所九十五年十月二十五日法醫理字第
    0950004488號函在卷可稽（見本院卷第36頁）。
二、查，人類之頭、頸、胸、腹及肢體、肝、肺部等，係攸關生
    命存否之重要部位及器官，為通常人所得明知，而被告乃為
    神智正常之人，當不能諉為不知。被告於行兇時，以銳器刺
    向顯足致被害人死亡之頭、頸、胸、腹及肢體、肝、肺等部
    位，且深達九至十一公分（見附表編號四、五），而刀數亦
    多達至少十四刀，造成被害人因全身銳器創傷於頭、頸、胸
    、腹及肢體，造成肝、肺刺創，因血胸及腹血致呼吸性休克
    及出血性休克而死亡，有法務部法醫研究所95年7月24日法
    醫理字第095 0002733號函附之95醫鑑字第1096號鑑定書鑑
    定甚明（見相驗卷第43至54頁），且由上開鑑定得知，被告
    之刺殺行為乃造成被害人死亡結果之直接原因，而被告於奪
    得被害人手上之大水果刀後，猶向其胸部、頸部等重要部位
    猛刺數刀，且深約七、九至十一公分（見附表編號四、五、
    六、九、十二），足見其殺人意志之堅、施力之強，益足徵
    被告確已不容被害人有何生機，其有奪取被害人生命之意，
    至為灼然。準此，足認被告前揭具任意性之自白核與事實相
    符，自堪信為真實。
三、至被告雖就其實際劃刺之刀數，雖辯稱：「僅以鋸齒狀水果
    刀朝周琴頰劃下一刀，再持大水果刀揮砍周琴腹部二、三刀
    、喉頭一刀、胸部二、三刀，並非多達十四刀。」云云（見
    一審卷第57頁），然觀諸被害人所受之傷勢，除左頰部處有
    如附表編號三所示之「切割傷」外，另其頭頂部、頂額部、
    右手上臂、右手前臂內側、左手臂外側、右胸右腋乳房外側
    、右臂內側亦有如附表編號一、二、七、八、十、十一所示
    之「表皮切割傷」，又其腹部、左頸、右胸受有如附表編號
    四、五、六、九、十二所示之「穿刺傷口」，經解剖鑑定後
    ，發現被害人至少遭銳器刺割傷達十四刀，致命傷至少有五
    刀即左頸一刀、右胸二刀、腹部二刀，有全身銳器創傷於頭
    、頸、胸、腹及肢體，造成肝、肺刺創，因血胸及腹血致呼
    吸性休克及出血性休克而死亡一情，有法務部法醫研究所九
    十五年七月二十四日法醫理字第0950002733號函附之95醫鑑
    字第1096號鑑定書1份在卷可稽（見相驗卷第43至54頁），
    可見被害人所受之傷勢甚多，劃刺刀數至少十四刀，且其傷
    勢多屬「切割傷」及「穿刺傷」，而經原審函詢鑑定機關法
    務部法醫研究所關於上開「切割傷」、「穿刺傷」之傷口形
    成與何種形式之刀器較為相符一情，亦據該所函覆以：「扣
    案之兇刀大水果刀全長二十六公分、刀刃長十四公分、刀寬
    二公分為尖端呈尖狀，極易造成穿刺傷，與周琴所受如附表
    編號四、五、六、九等所示之傷勢符合；另扣案全長三十二
    公分、刀刃長二十三點五公分、刀寬一點七公分之鋸齒狀水
    果刀，其無尖端而有鋸齒狀銳面且無尖端，無法造成穿刺傷
    ，故較易造成鉤傷於表面皮膚，及造成割傷，該把鋸齒狀水
    果刀符合周琴臉部、頭頂部、頂額區及四肢等處如附表編號
    一、二、三、十、十一等所示傷口，亦有法務部法醫研究所
    95 年10月25日法醫理字第0950004488號函在卷可稽（見本
    院卷第36頁），顯非如被告所辯僅有以鋸齒狀水果刀劃一刀
    、以大水果刀揮砍五、六刀即所能致，況鋸齒狀水果刀上沾
    有毛髮，此有卷附該兇刀照片可按（見相驗卷第19、55、56
    、62 、64頁），足見被告非僅以該刀朝被害人頰部劃一刀
    而已，尚曾以該刀劃被害人之頭頂部、頂額部等處；另參諸
    被告所供案發過程，該把鋸齒狀水果刀均在被告之持有中，
    則與鋸齒狀水果刀相符之上開切割傷口，自係被告持鋸齒狀
    水果刀所為，而被告於奪下被害人手上之大水果刀後，在被
    害人無抵抗防備武器之情形下，猶持大水果刀接續猛力揮刺
    被害人，其當時下手之猛烈，實已灼然，於此情緒激動之亂
    刀劃刺之際，被告對其實際劃刺被害人之刀數，衡情亦難有
    一一清楚計數之可能，是被告上開刀數之所辯，核與事實不
    符，自難採信。
四、綜上所述，被害人之死亡結果，確與被告之殺人行為間有相
    當因果關係。本件事證業臻明確，被告犯行堪以認定，應依
    法論科。
五、按行為後，法律有變更者，適用行為時之法律。但行為後之
    法律有利於行為人者，適用最有利於行為人之法律，現行刑
    法第二條第一項定有明文。本件被告行為後，刑法第六十四
    條第二項及第六十五條第二項關於死刑、無期徒刑減刑之刑
    度計算、第六十二條自首之法律效果等規定，均業於九十四
    年二月二日修正公布，並於九十五年七月一日施行，此等修
    正均已影響行為人之實質刑罰法律效果，自屬刑法第二條之
    「法律變更」，應依刑法第二條第一項之規定，比較新舊法
    對於行為人有利或不利之狀況而定適用之法律：
（一）修正前刑法第六十四條第二項規定：「死刑減輕者，為無
      期徒刑，或為十五年以下十二年以上有期徒刑」、修正前
      刑法第六十五條第二項規定：「無期徒刑減輕者，為七年
      以上有期徒刑」；而修正後刑法第六十四條第二項規定：
      「死刑減輕者，為無期徒刑」、修正後刑法第六十五條第
      二項規定：「無期徒刑減輕者，為二十年以下十五年以上
      有期徒刑」；修正後之規定，刪除死刑減輕得減至有期徒
      刑之規定，並提高無期徒刑減輕幅度，由原七年以上有期
      徒刑，改為二十年以下十五年以上有期徒刑，以修正前之
      規定較有利於被告。
（二）修正前刑法第六十二條規定：「對於未發覺之罪自首而受
      裁判者，減輕其刑。但有特別規定者，依其規定」，係採
      必減主義，而修正後刑法第六十二條規定：「對於未發覺
      之罪自首而受裁判者，得減輕其刑。但有特別規定者，依
      其規定」，則係視情況決定是否減輕其刑，依最高法院九
      十五年第八次刑事庭會議決議之意旨，犯罪及自首均在新
      法施行前者，新法施行後，應依刑法第二條第一項之規定
      ，適用最有利於行為人之法律，是此部分經比較上開修正
      前、後之規定，以修正前所規定「必減其刑」之法律效果
      較有利於被告。
（三）綜合上開修正前、後之規定而為比較，修正後之規定並無
      較有利於被告，依刑法第二條第一項前段之規定，本件應
      適用被告行為時即修正前之刑法規定。至於褫奪公權乃屬
      從刑，基於主從不可分之原則，從刑乃附屬於主刑，參諸
      最高法院九十五年度第八次刑事庭會議決議之意旨，從刑
      應依主刑所適用之法律，無須比較新舊法之適用，故本件
      關於褫奪公權之規定，亦應一體適用修正前刑法第三十七
      條第二項之規定，併此敘明。
三、核被告甲○○所為，係犯刑法第二百七十一條第一項之殺人
    罪。又被告與被害人周琴係夫妻關係，此業據被告自承在卷
    ，並有卷附之結婚公證書可憑，二人有家庭暴力防治法第三
    條第一款所定之家庭成員關係，是被告對死者施以上開不法
    侵害身體之行為，亦屬家庭暴力防治法第二條第二項之家庭
    暴力罪。查被告於實施犯罪後，於該管公務員未發覺前，即
    至該管派出所向備勤警員呂清江自首犯罪，業據被告於警詢
    中敘述明確（見偵查卷第11頁），復經證人呂清江於原審審
    理時結證：「本案係被告由李文興陪同到派出所報案，被告
    向伊陳述『我殺了我老婆』及其殺害周琴後返回公司之過程
    ，在被告報案之前，並無人報案，伊不知周琴遭殺害一事。
    」等語屬實（見一審卷第48、49頁），核與證人李文興於原
    審審理時證稱：「九十五年五月二十六日凌晨一時許，被告
    至公司找伊，告以渠殺害周琴，伊即電告老闆吳清修，詢之
    如何處理，伊老闆即要被告儘速投案，伊即陪同被告至派出
    所投案。」等語相符（見一審卷第51、52頁）；是其確係於
    犯罪後，在該管公務員發覺前，向警方自首犯罪，並接受裁
    判，應依修正前刑法第六十二條前段規定，減輕其刑。
四、又被告犯案所用之兇刀二把，乃為房東所有之物而非屬被告
    所有，業據被告供承明確（見一審卷第56頁），亦非違禁物
    ，爰不併為沒收之宣告；至扣案之血衣一件，因為被告所有
    ，然係其日常穿著之衣物，尚難認係供本件犯罪所用之物，
    自無從為沒收之諭知，附此敘明。
五、原審援引修正後刑法第二條第一項前段，行為時刑法第二百
    七十一條第一項，修正前刑法第六十二條前段、第三十七條
    第二項等規定，審酌被告僅因細故發生口角即施暴逞忿，並
    持尖刀奪人性命，刀刀深及臟器，下手毫不留情等犯罪情節
    ，被害人周琴於結婚來台後不久即離棄被告，迄警尋回始返
    家，致被告感情受創之犯罪動機，併衡酌被告之素行品行、
    生活狀況、犯罪所造成之損害、犯罪後坦承犯行深表悔悟，
    並已與被害人之家屬達成民事和解，有卷附之委託書、公證
    書、協議書等件影本在卷可稽，檢察官具體求處無期徒刑尚
    嫌過重等一切情狀，量處有期徒刑拾年，褫奪公權伍年，經
    核其認事用法均無不合，量刑亦稱妥適。本件公訴人之上訴
    意旨，徒以原審量刑過輕而指摘原判決不當，經核難認為有
    理由，應予駁回。
參、據上論斷，應依刑事訴訟法第三百六十八條，判決如主文。
本案經檢察官李良忠到庭執行職務。
中　　華　　民　　國　　96　　年　　4 　　月　　11　　日
                  刑事第三庭審判長法  官  許國宏
                                  法  官  朱光仁
                                  法  官  許增男
以上正本證明與原本無異。
如不服本判決，應於收受送達後十日內向本院提出上訴書狀，其
未敘述上訴之理由者並得於提起上訴後十日內向本院補提理由書
（均須按他造當事人之人數附繕本）。
                                  書記官  葉金發
中　　華　　民　　國　　96　　年　　4 　　月　　11　　日
附錄：本案論罪科刑法條全文
刑法第二百七十一條第一項
殺人者，處死刑、無期徒刑或 10 年以上有期徒刑。
附表
┌────┬────────────────┬───────────┐
│編號    │ 所造成之傷害結果               │法務部法醫研究所95醫鑑│
│        │                                │字第1096號鑑定書傷口編│
│        │                                │號                    │
├────┼────────────────┼───────────┤
│一      │頂部有切割傷4 乘0.5 公分，深達  │A                     │
│        │0.5 公分                        │                      │
├────┼────────────────┼───────────┤
│二      │頂額部切割傷5.5 乘1.2 公分，深達│B                     │
│        │0.4公分                         │                      │
├────┼────────────────┼───────────┤
│三      │左頰部離足底143 公分有深2 公分、│C                     │
│        │寬13公分切割傷                  │                      │
├────┼────────────────┼───────────┤
│四      │在肚臍（離足頂90公分）上方（離足│D                     │
│        │底97公分）有傷口閉口2.2 乘以0.5 │                      │
│        │公分，深達9 至11公分，傷及肝臟並│                      │
│        │造成腹血達400西西               │                      │
├────┼────────────────┼───────────┤
│五      │在正中線、胸腹間，離足底103 公分│E                     │
│        │處，有橫向傷口刺穿傷口，閉口2.2 │                      │
│        │乘以0.5 公分，深達9 至11公分，傷│                      │
│        │及肝臟並造成腹血400西西之致命傷 │                      │
├────┼────────────────┼───────────┤
│六      │在右胸、右乳房內下側，有橫向傷口│F                     │
│        │刺穿傷口，閉口2 乘2.8 公分，深達│                      │
│        │6 公分，傷及第7 、8 肋骨及右肺，│                      │
│        │造成右側血胸達600西西之致命傷   │                      │
├────┼────────────────┼───────────┤
│七      │在右胸右腋乳房外側，離足底114 公│G                     │
│        │分處，有傷口0.6 乘0.2 公分之表皮│                      │
│        │切割傷                          │                      │
├────┼────────────────┼───────────┤
│八      │在右臂內側，離足底114 公分處，有│H                     │
│        │傷口2.2 乘1 公分之表皮切割傷    │                      │
├────┼────────────────┼───────────┤
│九      │在右胸、右乳房外上側，離足底116 │I                     │
│        │公分處，有傷口2.5 乘1 公分，深7 │                      │
│        │公分，傷及右肺，造成右側血胸達  │                      │
│        │600 西西之致命傷                │                      │
├────┼────────────────┼───────────┤
│十      │分別在右手上臂、右手前臂內側後端│J、K、L               │
│        │及前端，分別有表皮切割傷長度為3 │                      │
│        │、3、1公分                      │                      │
├────┼────────────────┼───────────┤
│十一    │分別在左手臂三角肌外側，離足底  │M、N                  │
│        │124 公分及離足底122 公分為表皮切│                      │
│        │割傷，均約為2 公分長度之表皮切割│                      │
│        │傷                              │                      │
├────┼────────────────┼───────────┤
│十二    │在離足底127 公分處，於右頸胸緣、│O                     │
│        │鎖骨上緣，中線向左1 公分處有一穿│                      │
│        │刺傷寬2.2 公分有前後方向穿刺傷，│                      │
│        │深達7 公分，傷及左胸廓頸總動脈，│                      │
│        │並造成左勒膜囊有積血水300 西西血│                      │
│        │胸之致命傷                      │                      │
└────┴────────────────┴───────────┘
